【裁判字號】    97,消債抗,3
【裁判日期】    971006
【裁判案由】    抗告事件
【裁判全文】
臺灣花蓮地方法院民事裁定  97年度消債抗字第3號
抗  告  人  甲○○
代  理  人  徐豐益律師
上列抗告人因消費者債務清理條例更生事件，對於中華民國97年
6月26日本院97年度消債更字第9號裁定，提起抗告，本院裁定如
下：
    主  文
抗告駁回。
抗告程序費用新臺幣壹仟元由抗告人負擔。
    理  由
一、按債務人對於金融機構因消費借貸、自用住宅借款、信用卡
    或現金卡契約而負債務，在聲請更生或清算前，應提出債權
    人清冊，以書面向最大債權金融機構請求協商債務清償方案
    並表明共同協商之意旨，消費者債務清理條例（下稱消債條
    例）第151條第1項定有明文。次按債務人與金融機構協商成
    立者，不得聲請更生或清算，但因不可歸責於己之事由，致
    履行顯有重大困難者，不在此限；本條例施行前，債務人依
    金融主管機關協調成立之中華民國銀行公會會員辨理消費金
    融案件無擔保債務協商機制與金融機構成立之協商，準用前
    項之規定，同條例第151條第5項、第6項分別定有明文。
二、抗告意旨略以：民國95年12月31日前並無消債條例之立法或
    預見，債務人與銀行公會所為之協商，多有迫於現實及各銀
    行之壓力，在急迫輕率無經驗之情形下，做出超出自身能力
    負擔之協商償還方案，此種情形於當事人勉力為數期之清償
    後再為毀諾，仍應屬消債條例第151條第5、6項所定不可歸
    責於己之事由，故當事人現實上能否繼續償還當初協商成立
    時之額度，仍應就當事人實際情況為考量。原審未實際審酌
    當初協商成立時，抗告人即債務人之實際還款能力，原審以
    「能按時還款2年，即等於有合理之還款能力」為其論理依
    據，顯具有邏輯上之謬誤，抗告人95年度全年所得為新台幣
    （下同）596,625元，平均每月僅為49,719元，當初協商成
    立之金額（按月繳納60,209元）顯超出抗告人所能負擔。原
    審漏未審酌協商成立時，抗告人係單身，後於96年10月7日
    結婚，婚後開支增加之情事及中央健保局之政策改變，造成
    抗告人經營成本增加，均非協商成立時所能預見。原審駁回
    本件更生請求應無理由，爰提起抗告，請求原裁定廢棄，本
    件更生聲請准予開始，或命抗告人補正應補正之程序後准予
    開始云云。
三、經查：
  (一)抗告人於95年5月間與最大債權銀行聯邦商業銀行依金融主
    管機關協調成立之中華民國銀行公會會員辦理消費金融案件
    無擔保債務協商機制達成協議，約定抗告人自95年6月起、
    分100期、利率6.88%，每月10日清償60,209元，有協議書為
    憑。而依95年度綜合所得稅各類所得資料清單記載，抗告人
    全年所得固為596,625元，即平均每月收入約49,719元，然
    國稅局綜合所得資料清單僅為認定抗告人收入之資料之一，
    並非唯一依據，而抗告人自承其經營博美藥局，每月營收約
    135,000元，扣除相關人事成本後抗告人每月收入為71,000
    元等情，為抗告人所自承（原審卷56頁），非原審法官自為
    認定，是抗告人自有相當之清償能力。
  (二)按受扶養權利者，以不能維持生活而無謀生能力者為限，民
    法第1117條第1項定有明文。抗告人自承其配偶林秀鶴每月
    尚有5萬餘元之收入（原審卷82頁書狀參照），林秀鶴名下
    並有房屋、土地各1筆（財政部台灣省北區國稅局財產歸屬
    資料清單足參，原審卷71頁），可見林秀鶴有相當之資力，
    非無謀生能力之人，應無須抗告人扶養，故抗告人稱其尚須
    負擔林秀鶴每月膳食費云云，應無支出之必要。
  (三)按家庭生活費用，除法律或契約另有約定外，由夫妻各依其
    經濟能力、家事勞動或其他情事分擔之，民法第1003條之1
    第1項明文可參。本件抗告人既與聯邦商業銀行達成每月清
    償60,209元之協議，依據前述說明，其應依其償債後之經濟
    能力與其妻分擔家庭生活費用，縱其自願性支付前開費用，
    亦不得因此而損及債權人依約受償之權利。故抗告人以再婚
    後生活費用增加為由，認有不可歸責於己之事由，致履行顯
    有重大困難情事，自無足取。
  (四)中央健保局係於95年7月1日起修訂交付處方診察費及藥事服
    務費之相關規定，有該局函可參（原審卷51頁），然抗告人
    自95年6月起至其聲請更生之97年5月6日止，近2年期間均能
    依約履行協商條件，足見抗告人具有一定程度之資力，是中
    央健保局政策改變尚非得據以認定抗告人毀諾係不可歸責於
    己。又更生程序之目的除在使債務人得重建更生，亦有維持
    債權人間公平受償之目的，故聲請更生時須陳報所有債權人
    資料，俾全數債權人得公平受償，抗告人雖稱其係以債養債
    之方式勉為清償95年6月起至97年5月止各期協商金額，然其
    係向何人借貸、債權數額若干等均未見其於債權人清冊中表
    明，其前開主張即難採信。此外，抗告人復未舉證證明其於
    協商成立後有何經濟狀況重大變更，或有何不可歸責於抗告
    人之事由，致履行協商顯有重大困難，則其聲請更生自屬無
    據。原審為駁回抗告人聲請之裁定，並無不合，抗告人仍執
    前詞請求廢棄原裁定，為無理由，應予駁回
四、據上論結，本件抗告為無理由，依消債條例第15條、第495
    條之1第1項、第449條第1項、第95條、第78條，裁定如主文
    。
中    華    民    國    97    年    10    月     6     日
                     臺灣花蓮地方法院民事庭
                         審判長法官  楊碧惠
                         法      官  劉柏駿
                         法      官  陳雅敏
以上正本係照原本作成。
本裁定不得再抗告。
中    華    民    國    97    年    10    月    14     日
                         法院書記官  紀龍年


司法院資訊處製作；財團法人民間司法改革基金會備份。
